【裁判字號】    97,簡,37
【裁判日期】    970501
【裁判案由】    申報公職人員財產
【裁判全文】
臺北高等行政法院判決
                                     97年度簡字第00037號
原      告  甲○○
被      告  法務部
代  表  人  乙○○（部長）
上列當事人間因申報公職人員財產事件，原告不服行政院中華民
國96年11月20日院臺訴字0000000000號訴願決定，提起行政訴訟
。本院判決如下：
    主  文
原告之訴駁回。
訴訟費用由原告負擔。
    事  實
一、事實概要：原告係臺北市稅捐稽徵處南港分處股長，為「公
    職人員財產申報法」第2條第1項第11款規定應申報財產之人
    員。被告以原告於民國（以下同）93年申報財產時，短報其
    富邦商業銀行活期儲蓄存款新台幣（以下同）25,871元、第
    一商業銀行活期儲蓄存款13,281元；溢報其富邦商業銀行公
    教貸款186,876 元；漏報其配偶楊叔芬所有世華聯合商業銀
    行活期儲蓄存款60,236元、富邦商業銀行活期儲蓄存款102,
    849 元、臺北圓山郵局存簿儲金153,890 元、上海商業儲蓄
    銀行外幣存款美金24,116.36 元（約795,828 元）；溢報配
    偶第一商業銀行活期儲蓄存款181,697 元、上海商業儲蓄銀
    行1 百萬元；漏報配偶股票27,275股（含統一6,002 股、臺
    塑3,771 股、太電543 股、聯電1,077 股、日月光179 股、
    金寶685 股、仁寶電腦1,092 股、旺宏電子635 股、台灣茂
    矽216 股、宏碁667 股、威盛電子1,280 股、長榮495 股、
    陽明海運185 股、元富證749 股、開發金4074股、大霸電子
    1,290 股、力晶338 股、世界先進997 股、臺塑化3 千股）
    、溢報配偶一銀證券股份有限公司基金19,608元，故意申報
    不實，乃依「公職人員財產申報法」第11條第1 項後段之規
    定，以96年05月16日法財申罰字第0961106706號處分書處原
    告8 萬元罰鍰。原告不服，提起訴願，經訴願決定駁回，原
    告猶未甘服，遂向本院提起行政訴訟。
二、兩造主張：
甲、原告起訴意旨略以：
  (一)原告已依「公職人員財產申報法」之立法意旨申報財產，並
    無故意申報不實之犯意：
  1.原告於93年08月申報時已知的全部存款總額約550 萬元，係
    夫妻2 人服務公職16年來辛苦工作之薪資儲蓄，並無其他來
    源不明之財產所得，與審查機關之查證總額548 萬元大致相
    當。
  2.配偶之私人財產係其個人多年辛苦工作之積蓄，依民法第10
    44條之規定，自有其管理使用權，原告向來尊重也未過問配
    偶名下財產之處置情形；配偶若未詳細列舉其私房錢之處置
    ，如購買股票、外幣、基金等，原告依社會婚姻經驗法則及
    電腦處理個人資料保護法，實無從切確了解配偶是否已詳示
    名下財產數額。配偶之財產申報不相符金額約二萬元、股票
    20張，在申報細節上確實有瑕疵，惟豈能據此認定初次申報
    的原告係故意申報不實。
  (二)審查機關之審核標準違背「公職人員財產申報法」之立法精
    神：
  1.原告係第一次申報財產，且係依「公職人員財產申報法」之
    立法意旨作申報，根本不知被告內部之解釋規定，直到因申
    報不符才有機會接觸講習課程指導，始知審查機關是以申報
    人及配偶之全國財產總歸戶資料作為核對標準，若有不符即
    以漏報及溢報加總金額認定故意申報不實，毫無解釋空間。
  2.原告承認在申報細節與審查機關規定之標準核有不符確為瑕
    疵，其主要原因是因原告不熟悉申報規則，惟若據此即認定
    原告有故意申報不實之意圖，顯已過度苛責原告；且審查機
    關此一審核標準將財產申報法視為懲罰工具，似乎有違法律
    的善意，亦失去該法主要是預防公職人員利用職務獲取不法
    財產之立法精神。
  (三)綜上論述，懇請鈞院鑑核，將原處分及訴願決定撤銷，以維
    權益。
乙、被告答辯意旨略以：
  (一)按公職人員及其配偶所有之應申報財產，應一併申報，又存
    款類、債務類、有價證券類總額達1 百萬元者，及上市股票
    總額達50萬元者，即應申報，「公職人員財產申報法」第5
    條第1 、2 項及同法施行細則第19條第1 項第1 款、第2 項
    分別定有明文。經查，原告於93年確有故意短、漏、溢報本
    人及其配偶名下存款、債務及有價證券，此有原告93年度申
    報表、富邦商業銀行存款電子檔案、世華聯合商業銀行存款
    電子檔案、郵局存款電子檔案、上海商業銀行存款電子檔案
    、第一商業銀行存款電子檔案、一銀證券股份有限公司基金
    電子檔案、臺灣證券集中保管結算所保管帳戶客戶餘額資料
    電子檔案等在卷足憑，原處分自屬合法妥當。
  (二)本件應有「公職人員財產申報法」第11條第1 項後段規定之
    適用：
  1.查公職人員財產申報乃法定義務，本應忠實履行，而要求公
    職人員申報財產之規範目標，最低限度即是要求擔任特定職
    務之公職人員，其本人、配偶及未成年子女之財務狀況可供
    公眾檢驗，進而促進人民對政府施政廉能之信賴；且公職人
    員財產申報法之立法目的，係藉由全民檢驗公職人員之財產
    狀況，以了解公職人員之操守及清廉度，進而建立廉能政治
    。是以，公職人員申報財產內容之正確性，攸關民眾對該公
    職人員操守、清廉度及施政作為之信賴，因民眾無權向各該
    財產機關（構）查詢公職人員財產申報內容是否實在，故法
    律規定由政風機構協助民眾從事申報財產正確性之查詢，並
    對故意申報不實者課以一定之處罰，以督促公職人員均能依
    法申報財產。惟政風機構之查詢僅係輔助性質，財產申報之
    目的，係因財產申報乃向全民負責，財產申報資料需隨時提
    供民眾查閱，故公職人員對本人及配偶、未成年子女之財產
    狀況，自當詳細查悉了解無訛後，據實辦理申報。是公職人
    員若未能確實申報財產狀況，即使其財產來源正當或並無隱
    匿財產之意圖，無論其申報不實係基於直接故意或間接故意
    ，均符公職人員財產申報法「故意申報不實」違章行為之「
    故意」要件，最高法院96年度判字第856號判決足供參照。
  2.查「公職人員財產申報法」所定之申報義務人，為申報人本
    身，而非其配偶，申報人於申報財產之初，自應向其配偶說
    明財產申報之相關規定及未據實申報之法律效果，並確實查
    詢其本人與其配偶財產情形，俾正確申報，且財產申報義務
    僅要求公職人員據實申報財產，供公眾檢驗，並未干涉個人
    財產之管理、處分權，對夫妻間之財產歸屬亦無影響。原告
    漏報其配偶財產之項目及金額非微，顯見其未確實查詢、核
    對財產現狀即提出申報，應屬可預見將發生申報不實之結果
    ，仍放任可能不正確之資料繳交至受理申報機關（構），自
    具有申報不實之間接故意。
  (三)綜上論述，爰請求判決駁回原告之訴。
    理  由
一、按公職人員財產申報法第2 條第1 項第11款規定：「左列公
    職人員應依本法申報財產：...11 、警政、司法調查、稅務
    、關務、地政、主計、營建、都計、證管、採購之縣（市）
    級以上政府主管人員，及其他職務性質特殊經主管院會同考
    試院核定有申報財產必要之人員。」第5 條規定：「公職人
    員應申報之財產如左：一、不動產、船舶、汽車及航空器。
    二、一定金額以上之存款、外幣、有價證券及其他具有相當
    價值之財產。三、一定金額以上之債權、債務及對各種事業
    之投資。公職人員之配偶及未成年子女所有之前項財產，應
    一併申報。」第11條第1 項規定：「公職人員明知應依規定
    申報，無正當理由不為申報，處6 萬元以上30萬元以下罰鍰
    。其故意申報不實者，亦同。」。
二、本件係原告為臺北市稅捐稽徵處南港分處股長，為「公職人
    員財產申報法」第2 條第1 項第11款規定應申報財產之人員
    。被告以原告於93年申報財產時，短報儲蓄存款、溢報公教
    貸款186,876 元；漏報其配偶楊叔芬所有銀行活期儲蓄存款
    、溢報配偶銀行活期儲蓄存款、漏報配偶股票及基金，故意
    申報不實，乃依公職人員財產申報法第11條第1 項後段之規
    定，處原告8 萬元罰鍰。原告不服，提起訴願，經訴願決定
    駁回，原告猶未甘服，向本院提起行政訴訟，並為如事實欄
    所載之主張。
三、經查：
  (一)原告為臺北市稅捐稽徵處南港分處股長，於93年申報財產時
    ，短報其富邦商業銀行活期儲蓄存款25,871元、第一商業銀
    行活期儲蓄存款13,281元；溢報其富邦商業銀行公教貸款18
    6,876 元；漏報其配偶楊叔芬所有世華聯合商業銀行活期儲
    蓄存款60,236元、富邦商業銀行活期儲蓄存款102,849 元、
    臺北圓山郵局存簿儲金153,890 元、上海商業儲蓄銀行外幣
    存款美金24,116.36 元；溢報配偶第一商業銀行活期儲蓄存
    款181,697 元、上海商業儲蓄銀行1 百萬元；漏報配偶股票
    27,275股（含統一6,002 股、臺塑3,771 股、太電543 股、
    聯電1,077 股、日月光179 股、金寶685 股、仁寶電腦1,09
    2 股、旺宏電子635 股、台灣茂矽216 股、宏碁667 股、威
    盛電子1,2 80股、長榮495 股、陽明海運185 股、元富證74
    9 股、開發金4074股、大霸電子1,290 股、力晶338 股、世
    界先進997 股、臺塑化3000股）、溢報配偶一銀證券股份有
    限公司基金19,608元，其申報不實金額達2,812,886 元之事
    實，此有原告93年度申報表、富邦商業銀行存款電子檔案、
    世華聯合商業銀行存款電子檔案、郵局存款電子檔案、上海
    商業銀行存款電子檔案、第一商業銀行存款電子檔案、一銀
    證券股份有限公司基金電子檔案、臺灣證券集中保管結算所
    保管帳戶客戶餘額資料電子檔案等在卷足憑，且為原告所不
    爭執，洵堪認定。
  (二)按上開公職人員財產申報法第11條第1 項後段所謂「其故意
    申報不實者」，係指公職人員明知自己係屬公職人員財產申
    報法第2 條規定之人員，有申報財產之義務，而故意申報不
    實者而言；至所謂「故意」一語，自不以「直接故意」為限
    ，亦包含「間接故意」在內；蓋公職人員及其配偶之財產狀
    況應一併申報，乃法定義務，本應忠實履行，而要求公職人
    員申報財產之規範目標，最低限度即是要求擔任特定職務之
    公職人員，其個人及配偶之財務狀況可供公眾檢驗，進而促
    進人民對政府施政廉能之信賴，是公職人員若未能確實申報
    財產狀況，即使非屬明知之直接故意所為，而係輕率地填寫
    其負有正確申報義務之財產項目，因其當可預見該申報項目
    數額與實際財產項目數額極有可能不符而構成不實申報行為
    ，卻抱著無所謂之心態為之，縱使該財產（債務）來源正當
    ，或並無隱匿財產（債務）之意圖，仍符合公職人員財產申
    報法「故意申報不實」違章行為之「故意」要件。
  (三)依台北市稅捐稽徵處政風室辦理甲○○股長93年度公職人員
    財產申報實質審查表所示，原告短報儲蓄存款、溢報公教貸
    款186,876 元；漏報其配偶楊叔芬所有銀行活期儲蓄存款、
    溢報配偶銀行活期儲蓄存款、漏報配偶股票及基金等，其申
    報不實金額達2,812,886 元，已如上述；查公職人員所有之
    有價證券總額達100 萬元，或有價證券之上市股票總額達50
    萬元者，即應申報，公職人員財產申報法施行細則第19條第
    1 項第1 款、第3 項定有明文；財產申報表相關填表說明亦
    有詳細列載規定，申報人於申報之初，自應詳閱相關規定，
    並確實向有關金融公司查詢，又原告於財產申報表並無記載
    或備註其配偶有不願配合提供財產申報資料之情事，則原告
    就其配偶所提供之財產資料自應加以查證，據以詳實填報。
    況行為人對法律規定應作為義務之認識有錯誤，屬學說上所
    指之違法性錯誤，並不影響故意之成立；亦即原告已認知其
    配偶上開存款及股票之存在，對未申報該等存款及股票之認
    識並無錯誤，其若因對公職人員財產申報法之適用有不瞭解
    或錯誤，並不能免除其故意未申報其配偶財產之行政處罰責
    任，縱非屬直接故意，亦屬間接故意，揆諸上開說明，亦應
    受罰。因此，亦不能認原告就其配偶上開股票之財產應申報
    之法律規定不知或有所誤解而影響其故意之成立。是原告主
    張其已依「公職人員財產申報法」之立法意旨申報財產，並
    無故意申報不實之犯意及審查機關之審核標準違背「公職人
    員財產申報法」之立法精神云云，容有誤解，自難可採。
四、綜上所述，被告以原告93年申報財產時有故意申報不實情事
    ，依公職人員財產申報法第11條第1 項後段規定，處以罰鍰
    8 萬元，徵諸前揭規定及說明，依法自無不合，訴願決定遞
    予維持，亦無違誤。原告仍執前詞，訴請撤銷原處分及訴願
    決定為無理由，應予駁回。又本件為簡易訴訟程序事件，依
    卷內資料及本院調查所得，事證已臻明確，故不經言詞辯論
    為之，併此敘明。
據上論結，本件原告之訴為無理由，依行政訴訟法第233條第1項
、第236 條、第195 條第1 項後段、第98條第1 項前段，判決如
主文。
中    華    民    國    97     年     5    月    1    日
                   臺北高等行政法院第七庭
                                   法  官  黃秋鴻
上為正本係照原本作成。
本件以訴訟事件所涉及之法律見解具有原則性者為限，始得於本
判決送達後20日內向本院提出上訴狀並表明上訴理由，如已於本
判決宣示後送達前提起上訴者，應於判決送達後20日內補具上訴
理由（均按他造人數附繕本），且經最高行政法院許可後方得上
訴。
中    華    民    國    97     年     5    月    1    日
                                   書記官  林苑珍


司法院資訊處製作；財團法人民間司法改革基金會備份。
